最高法院民事判決　　　　　　　　　　　　　　　八十七年度台上字第二六一八號
　　上　訴　人　林鈴蘭
　　訴訟代理人　羅明通律師
　　被 上 訴人　萬瑞建設股份有限公司
　　法定代理人　陳平和
右當事人間請求損害賠償等事件，上訴人對於中華民國八十七年六月二十二日台灣高
等法院第二審更審判決（八十七年度上更(三)字第五五號），提起上訴，本院判決如左
：
    主  文
原判決廢棄，發回台灣高等法院。
    理  由
本件原審維持第一審所為上訴人敗訴部分之判決，駁回其上訴，無非以：被上訴人所
主張，上訴人於民國八十年五月二十九日提供其所有坐落桃園縣蘆竹鄉○○○○段營
盤坑小段二○二之一九號土地，與伊訂約合建房屋，伊已交付履約保證金新台幣（下
同）四百五十萬元，詎上訴人遲未依約提出該建築基地與六福路之通路使用權同意書
，致未能申領建造執照，經催告後，仍未提出，乃於八十一年六月九日以存證信函通
知解約，依民法第二百四十九條第三款加倍返還所受定金之規定，請求命上訴人給付
九百萬元本息（被上訴人超過上述請求部分，經第一審判決駁回，未據被上訴人聲明
不服）。經查，依兩造所訂之合建契約書第八條第三款記載：「甲方（即上訴人）應
負責取得基地與六福路之通路使用權同意書」等語，可見上訴人依約有提出通路使用
權同意書之義務。又兩造於八十年八月二十六日簽訂協議書，約定由上訴人自簽訂協
議「之日起翌日」，將坐落桃園縣蘆竹鄉○○○○段營盤坑小段二○二之二○、二○
二之二二、四二之一五、四二之一七號四筆土地移轉一坪於被上訴人共有，費用由上
訴人負擔；並約定上訴人就因其遲延提出系爭基地與六福路之通路使用權同意書肇致
被上訴人一切損失，負損害賠償責任，且無條件配合被上訴人為協助其取得上開通路
使用權對其他土地共有人之訴訟，訴訟費用及律師酬金，均由上訴人負擔等情。益證
上訴人並未因協議由被上訴人協助其取得而免除提出通路使用權同意書之義務。另被
上訴人對其他土地共有人提起之確認通行權訴訟，因其請求有通行權之土地，現能通
行無阻，且無任何東西阻其通行，欠缺權利保護要件；又被上訴人既非「土地共同
使用協議書」之當事人，不得執該協議書起訴請求簽訂該協議書者履行契約，而被上
訴人共有之二○二之一九號土地，前面臨馬路，並非袋地，其依民法第七百八十七條
第一項前段規定起訴，亦顯無理由，業經台灣桃園地方法院八十一年四月一日八十年
度訴字第八三九號判決其敗訴在案，有民事判決影本乙件在卷足憑。則上訴人既未能
協助被上訴人取得「通路使用權」，自仍須提出土地使用權同意書。次查，系爭土地
因距十二米道路間有一私設道路，故申請建造執照時，須提出該私設道路之土地所有
權人出具之土地使用權同意書，且須憑該同意書申請建築線指定圖，始可申請建造執
照等情，為證人即辦理申請建造執照之建築師陳重禧及桃園縣政府工務局之承辦人員
蔡弘毅證稱屬實，桃園縣政府工務局八十五年八月二十九日桃縣工建（戍）字第一四
六八五號函亦載明在案。而被上訴人於八十年七月間就系爭土地申請建造執照，因未
能補提土地使用權同意書，致無法申請建築線指定圖，經桃園縣政府工務局駁回申請
，有該局八十一年六月二十日桃縣工務字第一一二一九號簡便行文表及函在卷可稽。
足見上開建造執照未獲核准之主要原因，在於上訴人未能將私設道路土地所有權人出
具之使用權同意書交與被上訴人提出，致無法申請建築線指定圖所致，並非被上訴人
未提出建築線指定圖及填載不詳盡致被駁回。雖桃園縣政府工務局八十三年十二月
二十九日桃縣工建（戍）字第五七九三號函覆略以：「查該協議之土地，自得依協議
內容作為參與協議者所有相鄰土地（含同段二○二之一九號）之通路使用，以憑核發
建築執照」等語。然上訴人未於被上訴人申請建造執照時所交付之土地共同使用協議
書上簽章，有該協議書影本乙件可稽，且上訴人亦自承係在八十二年十二月底申請指
定建築線圖時始在上開土地共同協議書上之立協議書人欄加入其簽章屬實。則土地共
同使用權協議書可得取代土地使用權同意書，應指經全部土地共有人簽章同意使用之
協議書而言，此經桃園縣政府工務局八十七年六月四日桃縣工建（戍）字第五六○七
號函覆在案。上訴人於被上訴人申請建造執照時所交付之土地共同使用權協議書既未
具名，自難謂其已盡依約履行提出同意書之義務。上訴人以其於申請建造執照案被駁
回（八十一年六月二十日）後在八十二年十二月底始加入其簽章之土地共同使用協議
書領得建築線指示圖，指稱被上訴人應可據其所交付之該土地共同使用權協議書取代
土地使用權同意書，及將起造人名義調整為兩造，即可順利取得建造執照云云，委無
可取。復查，被上訴人曾於申請建造執照之期間以口頭通知上訴人應補土地使用權同
意書，並於八十一年六月一日再以存證信函催告上訴人於三日內提供通路使用權同意
書，否則解除契約之事實，有存證信函影本可稽，且為上訴人所是認。則被上訴人於
上訴人逾上開催告期間，仍未提出土地使用權同意書，並已知悉該同意書未提出，建
造執照之申請案勢遭駁回，故在八十一年六月九日通知上訴人解約，自屬適法。上訴
人辯稱，被上訴人未經催告，亦未告知有何違約，同意書可由上訴人簽名補正，且於
申請案被駁回前解約，為不合法，且違誠信乙節，殊無可取。末查，被上訴人已交付
上訴人保證金四百五十萬元，依兩造所立之合建契約第十一條及第二十一條之約定，
被上訴人交付上訴人保證金，其目的在於確保契約之履行，於契約順利履行時，上訴
人應將保證金退還，於被上訴人違約及無力完工不能履約時，上訴人得沒收保證金，
可見係以該保證金作為契約不履行之損害賠償擔保，屬違約定金之性質。故契約中雖
未有上訴人加倍返還之約定，惟如因可歸責上訴人之事由致契約不能履行時，被上訴
人自得依民法第二百四十九條第三款之規定請求其加倍返還。又系爭之合建契約不能
履行，既係可歸責上訴人之事由，被上訴人依上開規定請求上訴人加倍返還所受領之
保證金，尚屬有據。又違約定金與違約金之性質不同，民法並無法院得就過高之違約
定金減至相當數額之規定，上訴人請求核減，並無可取。至被上訴人復於八十五年十
一月間通知上訴人提出土地共同使用協議書，而上訴人亦已於八十五年十二月六日檢
送該協議書與被上訴人，雖有兩造之存證信函等影本在卷可稽。核係兩造於八十年五
月二十九日所立合建契約經被上訴人於八十一年六月九日通知上訴人表示解除契約後
，兩造並為此而發生本件訴訟，被上訴人因疑慮其所為解除契約之表示是否合法，在
法院未經判決確定前尚無法堅信所為之防範措施，並非兩造間另成立新約，亦不足以
認兩造有成立新約或回復原合約之合致。縱上訴人檢送該協議書於被上訴人，仍不影
響被上訴人於八十一年六月九日所為解除契約之效力。何況上訴人檢送之協議書，仍
未經上訴人之簽名。是被上訴人主張，上訴人迄未依規定出具土地使用權同意書等語
，應信而有徵。被上訴人解除契約核屬有效成立。其依民法第二百四十九條第三款規
定訴請上訴人給付九百萬元本息，為有理由等詞。為其判斷之基礎。
惟查，原審依兩造八十年八月二十六日簽訂協議書。所載由上訴人負擔費用將系爭土
地移轉一坪於被上訴人共有，上訴人同意賠償合建契約因其遲延提出系爭基地與六福
路之通路使用權同意書肇致被上訴人一切損失；上訴人同意無條件配合被上訴人為協
助其取得上開通路使用權對其他土地共有人之訴訟並由上訴人負擔訴訟費用及律師酬
金等內容，認定上訴人於簽訂協議書後仍應有提出通路使用權同意書之義務。則上訴
人於第一審所辯：「原告（即被上訴人）在被告（即上訴人）未取得通路使用權同意
書，即於八十年八月七日以律師函限期催告並欲依法追究，但卻未採取行動，反於八
十年八月二十六日與被告訂立協議書，要求過戶一坪土地給原告為起訴之依據，……
即證原告認一坪起訴代替同意書為可行之具體方法，必然可申領建照，……原告則免
除被告取得同意書義務，雙方各退一步，此為兩造協議之真意，否則被告何須多此一
舉。又協議書第三條所稱被告負責賠償一切損失，係指被告未能取得土地使用權同意
書，改以一坪土地過戶起訴，以致有所遲延期間之損失而言……」等語（見第一審卷
第五四頁背面至第五五頁、第五三頁），又卷附兩造所立之合建契約第三條約定：「
……請領建造執照……等均由乙方（即被上訴人）負責處理……」。證人即桃園縣政
府工務局之承辦人員蔡弘毅亦證稱：「申請建造之土地面臨私有巷道，未鄰計劃道路
，所以須私有巷道土地所有權人出具土地共同使用協議書或土地使用同意書，才能申
請指定建築線」等語。則上訴人所辯，其交付於被上訴人之土地共同使用協議書，係
於八十年五月十四日簽署完成，其中第三條約定：「本協議書條件對於新土地所有權
人均有效力。」而上訴人於八十年六月三十日向金鳥企業股份有限公司購入前開協議
書所載之土地，並於同年八月九日登記為共有人，有土地登記簿謄本可稽，依前開協
議書之規定，自成為土地共有人後自動受該協議書之拘束。則上訴人有無在前開協議
書上簽章，自對該協議書之效力不生影響。另上訴人於八十二年十二月底加入簽章之
協議書申請指定建築線之時，被上訴人亦為共有人，為何桃園縣政府不以前開協議書
未載有被上訴人之簽章而駁回上訴人之申請？顯見上訴人之簽章與否，對前開協議書
之效力不生影響（見原審卷第八二頁至第八三頁），事關上訴人之權義甚鉅，自屬重
要之防禦方法，原審就此並未表示其取捨之意見，顯有判決不備理由之違法。茍因上
訴人未於土地使用協議書上簽章，而依規定非簽章不得申請，則負責請領建造執照等
證件之被上訴人，有否要求上訴人補正？若被上訴人未要求上訴人補正，致申請遭駁
回，則是否為可歸責於上訴人，非無研求之餘地。上訴論旨，指摘原判決不當，求予
廢棄，非無理由。
據上論結，本件上訴為有理由，依民事訴訟法第四百七十七條第一項、第四百七十八
條第一項，判決如主文。
中      華      民      國    八十七    年     十一     月      十三    日
                              最高法院民事第三庭
                                  審判長法官  范  秉  閣
                                        法官  朱  建  男
                                        法官  曾  煌  圳
                                        法官  許  澍  林
                                        法官  鄭  玉  山
      右正本證明與原本無異
                                              書  記  官
中      華      民      國    八十七    年     十二     月      一      日
